【裁判字號】    88,小上,72
【裁判日期】    890125
【裁判案由】    侵權行為損害賠償
【裁判全文】
臺灣板橋地方法院民事判決  八十八年小上字第七二號
    上  訴  人  東泰產物保險
                股份有限公司
    法定代理人  乙○○        .
    訴訟代理人  甲○○        .
    被上訴人    丙○○        .
右當事人間請求侵權行為損害賠償事件，上訴人對於中華民國八十八年九月十六日本
院三重簡易庭八十八年度重小字第二五七號第一審判決提起上訴，本院判決如左：
    主      文
原判決關於駁回上訴人後開第二項之訴部分，及該部分訴訟費用之裁判均廢棄。
被上訴人應給付上訴人新臺幣捌萬伍仟玖佰貳拾元及自民國八十八年一月十三日起
至清償日止，按週年利率百分之五計算之利息。
其餘上訴駁回。
第一、二審訴訟費用由被上訴人負擔十分之九，餘由上訴人負擔。
    事      實
甲、上訴人方面：
一、聲明：求為判決：(一)原判決廢棄。(二)被上訴人應給付上訴人新臺幣（下同）九萬
    一千九百二十六元及自起訴狀繕本送達翌日起，至清償日止，按週年利率百分之
    五計算之利息。
二、陳述：除與原審判決書所載者相同，茲予引用外，補稱：
    (一)按道路交通安全規則第一百零二條第一項第一款規定：「汽車行駛至交岔路口
      ，其行進、轉彎應遵守燈光號誌」，被上訴人於事發當時行駛於閃紅燈之中山
      路上，未讓訴外人呂幸容所駕駛，行駛於閃黃燈之新興路上之上訴人之被保險
      人（郭阿對）車先行，故被上訴人駕駛汽車未遵守燈光號誌甚明。而原審判決
      認為「道路是否有幹支線之分，是以該道路岔口無號誌或號誌故障而無交通警
      察指揮為前提，檔該道路已有交通號誌，依該規定即無幹線或支線道可分」。
      原審認該路口交通號誌，依該規定即無幹、支線道可言；然查依該規則第一百
      零二條之規定係指路權之優先問題，即有號誌者以號誌優先，否則應依幹、支
      道或左、右方車認定，並非該路口即無幹、支線之分。再者，原審既認該路口
      本身即設有燈光號誌管制設施，則雙方即應優先依號誌判斷路權歸屬，原審對
      於有交通號誌時應優先適用之規定（即道路交通標誌號誌設置規則第二百十一
      條）亦有誤認。
    (二)依道路交通標誌標線號誌設置規則第三條規定號誌之定義：「號誌，以規定之
      時間上交互更迭之光色訊號，設置於交岔路口或其他特殊地點，用以將道路通
      行權指定給車輛駕駛人與行人，管制其行止及轉向之交通管制設施」。又第一
      百九十四條第三項第四款復規定：「四、特種燈光號誌  係以單一鏡面之閃光
      紅或黃色燈號，警告接近之車輛注意前方路況，應先暫停或減速慢行，再視路
      況以定行止，設於交岔路口或危險路段前」。又第二百二十四條第三款規定：
      「各種閃光號誌之佈設原則，特種閃光號誌設於交岔路口者，其設置方式與行
      車管制號誌同。幹道應設置閃光黃燈，支道應設置閃光紅燈」，因此就系爭條
      文第二百十一條規定，閃光紅燈表示停車再開，車輛應減速接近，先停止於交
      岔路口前，讓幹道車優先通行後認為安全時，方得續行；第二項又規定：「行
      車號誌之紅、黃色燈號得視需要改成閃光運轉，其顯示之意義與特種閃光號誌
      完全相同」。故依警方筆錄所載，上訴人之被保險人所行駛之路係閃黃燈，故
      屬幹道，殆無疑義。
    (三)再者，從前列條文可知，行車管制號誌在特殊情形下係可轉換成特種閃光號誌
      ，而何以會由行車管制號誌轉成特種閃光號誌？例如於深夜時分，車輛來往稀
      少，即無須使用行車管制號誌（即紅綠燈），僅以特種閃光號誌（紅黃燈）警
      示雙方來車即可。而依道路交通標誌標線號誌設置規則第二百十一條有燈號指
      示（含正常情況與特殊情況）即應依燈號區分路權，而供路人遵行。一般交岔
      路口係屬行車管制號誌之管制範圍，雖無幹、支道之劃分，此時卻會因為有特
      種閃光號誌之設置（轉換），而將中山路與新興路區○○○○○道（或優先路
      權），藉以指示雙方行車，故道路交通標誌標線號誌設置規則第二百十一條之
      真正意旨即在有閃光紅燈（支道車）之情況，該車即應先減速讓幹道車（閃黃
      燈）先行，否則本件肇事路口設置閃黃、閃紅燈號誌即無意義，此由該設置規
      則第二百二十四條第三項所規範之閃光號誌佈置原則亦可得知，其目的便是藉
      由燈號之不同來區○○○○○道及路權。原審僅以雲林縣警察局西螺分局之回
      函，疏漏參酌前開法條之規定，而誤解法令認該路口並無道路交通標誌標線號
      誌設置規則第二百十一條之適用，其認定事實適用法令即有判決不適用法規或
      適用不當而違背法令之處。
    (四)退步言之，設該路口無幹、支道之區分，惟仍須有交通燈號分配不同路線之交
      通路權，否則在無幹、支道區○○道路，如何進行交通行進之管制？故此情形
      下仍須有路權之區○○○○○路口無幹、支道之區分，原審亦應就路權優先之
      有無而為判斷，原審亦疏未就此點判斷，即逕為原告敗訴之判決，亦有未當。
三、證據：除援用原審之立證方法外，另提出：
    (一)警方筆錄肇事經過摘要影本一件、
    (二)道路交通標誌標線號誌設置規則抽印影本一件
    為證。
乙、被上訴人方面：
一、聲明：求為判決駁回上訴。
二、陳述：除與原審判決書所載者相同，茲予引用外，另補稱：
    (一)依道路交通事故處理辦法第十七條規定，道路交通事故得由當事人申請當地車
      輛行車事故鑑定委員會鑑定，前項當事人之申請應自事故發生之日起六個月內
      為之。惟查本件上訴人自本件車禍發生迄今，早已逾六個月，均未向當地車輛
      行車事故鑑定委員會申請鑑定，請求查證車禍真正之肇因。另上訴人承保訴外
      人郭阿對所有之系爭Ｎ五─八二○八號自用小客車與被上訴人所有之ＦＷ─九
      五四八號自用小客車發生車禍後，駕駛Ｎ五─八二○八號自用小客車之訴外人
      呂幸容曾於八十八年四月二十一日於雲林縣警察局西螺分局自承：「我當時駕
      駛自用小客車Ｎ五─八二○八號由南向北行駛，當時速度約五、六十公里」，
      經查依處理員警製作之道路交通事故調查報告表中所載，系爭道路之時速限制
      為時速四十公里，足證訴外人呂幸容當時除違反道路交通管理處罰條例第四十
      條超速駕駛之違規情事，並涉有左方車未暫停讓右方來車先行之違規情事。再
      者，訴外人呂幸容於車禍發生時，非但未緊急煞車，反而以車頭撞擊被上訴人
      駕駛之自用小客車之車身，其亦有過失。
    (二)又本件車禍發生地點即雲林縣西螺鎮○○路與新興路口，確係設置有紅綠燈之
      交通號誌管制，故無幹線道與支線道之區分，故上訴人主張被上訴人涉及因支
      線未讓幹線道車輛先行，致其承保之車輛毀損，即屬無據。上訴人既未聲請臺
      灣省車輛行車事故鑑定委員會鑑定，復未舉證被上訴人有違反道路交通安全規
      則之有關支線車未讓幹線車先行之過失，被上訴人自不負賠償責任。
三、證據：除援用原審之立證方法外，另提出：
    (一)偵訊（調查）筆錄影本一件、
    (二)道路交通事故調查報告表影本一件
    為證。
    理      由
甲、程序方面：
    本件被上訴人經合法通知，未於言詞辯論期日到場，核無民事訴訟法第三百八十
    六條所列各款情形，爰依上訴人之聲請，由其一造辯論而為判決。
乙、實體方面：
一、上訴人起訴主張其承保訴外人郭阿對所有之Ｎ五─八二○八號自用小客車，於八
    十七年六月八日上午十時許，由第三人呂幸容駕駛沿雲林縣西螺鎮○○路之幹線
    道由南向北行駛，行經雲林縣西螺鎮○○路與新興路口時，因被上訴人駕駛ＦＷ
    ─九五四八號自用小客車，沿雲林縣西螺鎮○○路之支線道由東向西行駛，疏未
    注意讓幹線道由呂幸容駕駛之Ｎ五─八二○八號自用小客車先行，致該車受有損
    害，計支出修復費用共計十一萬一千九百二十六元，其中工資部分二萬一千三百
    元、零件部分七萬九千二百七十七元、烤漆部分一萬一千三百四十九元，上述損
    害金額，除由被保險人自負二萬元外，其餘九萬一千九百二十六元已經上訴人依
    保險契約賠付予被保險人，爰依保險法第五十三條、民法第一百八十四條、第一
    百九十六條之規定，請求被上訴人賠償損害九萬一千九百二十六元及自起訴狀繕
    本送達翌日起至清償日止，按週年利率百分之五計算之利息。
二、被上訴人未到庭，然依其提出之答辯狀所載，其固自認於前揭時地與上訴人承保
    ，訴外人郭阿對所有，由第三人呂幸容駕駛Ｎ五─二八○二號自用小客車發生車
    禍，惟以：(一)本件車禍發生地點之雲林縣西螺鎮○○路與新興路口並無幹、支線
    道之分，其與呂幸容當時均係行駛於幹線道，第三人呂幸容行經車禍發生地點，
    係屬左方車未讓右方車先行，且應煞車而未煞車，致其車頭撞擊被上訴人自用小
    客車側身，被上訴人就車禍之發生並無過失；(二)又上訴人請求之損害賠償金額復
    未扣除折舊金額，亦未依車禍責任歸屬比例計算被上訴人應負擔之金額；(三)本件
    車禍係由被上訴人及第三人呂幸容分別駕車肇事，上訴人自無代位呂幸容提起本
    件訴訟之當事人適格，且上訴人未曾向被上訴人催告即逕行起訴，於法尚有未合
    ；(四)被上訴人駕駛之車號ＦＷ─九五四八號自用小客車因本件車禍計支出修復費
    用四萬零四百元，得自上訴人請求之損害賠償金額中予以抵銷扣除云云資為抗辯
    。
三、上訴人主張其承保訴外人郭阿對所有之Ｎ五─八二○八號自用小客車，於八十七
    年六月八日上午十時許，由第三人駕駛沿雲林縣西螺鎮○○路由南向北行駛，行
    經雲林縣西螺鎮○○路與新興路口時，與由被上訴人駕駛，沿雲林縣西螺鎮○○
    路由東向西行駛之車號ＦＷ─九五四八號自用小客車發生車禍，共計支出修理費
    用十一萬一千九百二十六元，其中工資部分二萬一千三百元、零件部分七萬九千
    二百七十七元、烤漆部分一萬一千三百四十九元，除由被保險人郭阿對自負二萬
    元外，其餘九萬一千九百二十六元已經上訴人依保險契約賠付予被保險人之事實
    ，業據其提出理賠計算書影本一件、行車執照影本一件、領款收據影本一件、發
    票影本七紙、估價單影本七紙、照片影本十七紙為證，尚堪採信為真實。
四、按汽車行駛至交岔路口，應遵守燈光號誌或交通警察之指示，車輛行至無號誌或
    號誌故障而無交通警察指揮之交岔路口，支線道車應暫停讓幹線道車先行，未劃
    分幹、支線或同為幹線道或支線道者，轉彎車應暫停讓直行車先行；如同為直行
    車或轉彎車者，左方車應暫停讓右方車先行，道路交通安全規則第一百零二條第
    一項第一款、第二款定有明文；又按特種閃光號誌設於交岔路口，幹道應設置閃
    光黃燈，支道應設置閃光紅燈，此觀道路交通標誌標線號誌設置規則第二百二十
    四條第三款之規定亦明。故於無紅、綠燈號誌之交岔路口，係以閃光黃燈及閃光
    紅燈分設於幹線道、支線道，而用以區分二者。經查被上訴人固以其就本件車禍
    之發生並無過失云云資為抗辯。惟查本件車禍發生時，係由訴外人呂幸容駕駛上
    訴人之被保險人郭阿對所有之車號Ｎ五─八二○八號自用小客車，沿雲林縣西螺
    鎮○○路由南向北行駛，另被上訴人則駕駛車號ＦＷ─九五四八號自用小客車沿
    雲林縣西螺鎮○○路由東向西行駛，該路口當時並無紅綠燈號誌管制行車，而係
    閃光號誌，訴外人呂幸容行駛方向之燈號為閃黃燈，另被上訴人行進之方向燈號
    為閃紅燈，此觀道路交通事故調查報告表之記載自明，足證在此閃光號誌之際，
    訴外人呂幸容行駛之新興路為幹線道，而被上訴人行駛之方向為支線道，尚堪認
    定。而依道路交通安全規則第一百零二條第一項第二款之規定，被上訴人駕駛車
    號ＦＷ─九五四八號自用小客車行駛至肇事地點，自應暫停讓行駛於幹線道之訴
    外人呂幸容先行，被上訴人未暫停讓訴外人呂幸容先行，其就本件車禍之發生自
    有過失。又原審固曾發函向雲林縣警察局西螺分局函查本件車禍發生地點之雲林
    縣西螺鎮○○路與新興路口是否有幹線道與支線道之分，經該分局回函稱：「本
    轄西螺鎮○○路、新興路口設有紅綠燈號誌管制設置，故該事故之二道路並無幹
    道與支道之分」，有該分局八十八年七月八日西警刑字第九一九號函在卷可憑，
    益證於設有號誌管制之交岔路口，其行進係依號誌指示，並無支線道車應讓幹線
    道車先行規定之適用，然本件車禍發生時，該中山路、新興路之交岔路口既為特
    種閃光燈號誌，自應以訴外人呂幸容行駛方向之閃光黃燈為幹線道，而被上訴人
    行駛方向之閃光紅燈為支線道，至為灼然。
五、又按行經彎道、無號誌之交岔路口或因雨霧致視線不清或道路發生臨時障礙時，
    均應減速慢行，作隨時停車之準備，道路交通安全規則第九十三條第一項第四款
    定有明文。次查訴外人呂幸容於警訊時已自承：「我當時駕自小客Ｎ五─八二○
    八號由南向北行駛，當時速度約五、六十公里，因當日下著雨，視線亦不清楚，
    故車速不快，而對方車速很快」（見原審卷第十九頁反面），足證本件車禍發生
    時被上訴人及訴外人呂幸容之車速均逾越時速五十公里甚明。而觀諸本件道路交
    通事故調查報告表上記載，車禍發生地點之時速限制係四十公里，而天候為「雨
    」，足證被上訴人及訴外人呂幸容於車禍發生時，均未減速慢行，並作隨時停車
    之準備，被上訴人及訴外人就車禍之發生均尚有未減速慢行之過失。
六、次按因故意或過失不法侵害他人之權利者，負損害賠償責任，民法第一百八十四
    條第一項前段定有明文。又物被毀損時，被害人除得依民法第二百十三條第一項
    規定請求加害人回復原狀外，亦得依民法第一百九十六條之規定請求賠償物被毀
    損所減少之價額，該項價額得以必要修復費用為估定之標準（最高法院七十七年
    五月十七日七十七年度第九次民事庭會議決議(一)意旨參照），故被害人依民法第
    一百九十六條之規定請求損害賠償時，即不需依民法第二百十三條之規定，請求
    加害人回復原狀，即得請求賠償必要之修復費用甚明。被上訴人就本件車禍之發
    生，既有前揭過失，致上訴人之被保險人即系爭Ｎ五─八二○八號自用小客車之
    所有人郭阿對受有損害，上訴人於給付保險金後，自得依保險法第五十三條、第
    一百八十四條、第一百九十六條之規定代位向被上訴人請求損害賠償。被上訴人
    抗辯上訴人及其被保險人郭阿對並未對其先行催告請求回復原狀，及上訴人並無
    代位之當事人適格云云，尚屬無據。
七、再按數人共同不法侵害他人之權利者，連帶負損害賠償責任，民法第一百八十五
    條第一項前段亦有明文；又連帶債務之債權人，得對於債務人中之一人，或數人
    ，或其全體，同時或先後請求全部或一部之給付，此觀民法第二百七十三條第一
    項之規定亦明。另按損害之發生與擴大，被害人與有過失者，法院固得減輕賠償
    金額，或免除之，此項規定並應類推適用於被害人之代理人或使用人與有過失之
    情形，然民法上所謂之使用人，係指客觀上為他人所使用，藉以擴大該他人之活
    動範圍者始屬之。經查本件訴外人郭阿對所有之Ｎ五─八二○八號自用小客車，
    雖係由訴外人呂幸容所駕駛而發生車禍，惟尚難僅以該車係由訴外人呂幸容所駕
    駛之事實，即認呂幸容客觀上係為郭阿對所使用，並藉以擴大郭阿對之活動範圍
    ，而被上訴人與訴外人呂幸容之過失行為，既均為本件車禍發生之共同原因，即
    所謂行為關連共同，自應對訴外人郭阿對之損害構成共同侵權行為，依民法第一
    百八十五條第一項之規定，上訴人得代位請求連帶債務人中之被上訴人為全部之
    賠償。被上訴人抗辯應依其與訴外人呂幸容間之過失比例，定其應負賠償責任之
    金額云云，即屬無據。
八、次查上訴人請求被上訴人賠償之修理費用九萬一千九百二十六元，其中零件部分
    為七萬九千二百七十七元、工資部分為二萬一千三百元、烤漆為一萬一千三百四
    十九元、被保險人郭阿對之自負額為二萬元，固據提出理賠計算書影本一件、行
    車執照影本一件、領款收據影本一件、發票影本七紙、估價單影本七紙、照片影
    本十七紙為證，其中零件部分七萬九千二百七十七元，占全部修理費用之十一萬
    一千九百二十六元之百分之七十一（七九、二七七元＼一一一、九二六元≒○．
    七一），故被保險人自負額中之百分之七十一即一萬四千二百元為其自負零件部
    分之修理費用（二○、○○○元×○．七一＝一四、二○○元），故上訴人實際
    給付予被保險人郭阿對之零件部分金額為六萬五千零七十七元（即七九、二七七
    元─一四、二○○元＝六五、○七七元）。然查系爭Ｎ五─八二○八號自用小客
    車係八十七年四月三日領照使用，有上訴人提出之使用執照影本一件為證，然該
    車經送修後，其中零件費用部分為六萬五千零七十七元，既係以新零件更換被撞
    之舊零件，則上訴人以修復費用作為損害賠償之依據時，其中零件部分自應將折
    舊部分予以扣除。依行政院所頒「固定資產耐用年數表」及「固定資產折舊表」
    之規定，小客車之耐用年數為五年，依定率遞減法每年折舊千分之三百六十九。
    本件系爭Ｎ五─八二○八號自用小客車自領照使用之日八十七年四月三日至車禍
    發生日八十七年六月八日止，實際使用期間為二個月又六日，依「營利事業所得
    稅結算申報查核准則」第九十五條第八項規定：「固定資產提列折舊採用定率遞
    減法者，以一年為計算單位，其使用期間未滿一年者，按實際使用之月數相當於
    全年之比例計算之（不滿一月者，以月計）」之規定，系爭受損小客車更換零件
    依此計算之合理折舊額應為六千零三元（六五、○七七元×○．三六九×三＼一
    二＝六、○○三元）。是扣除此折舊後，上訴人得請求之合理修復費用為八萬五
    千九百二十三元（九一、九二六元─六、○○三元＝八五、九二三元）。至其餘
    修理工資及烤漆二萬六千八百四十九元部分，則不因新舊車輛而有所不同，上訴
    人自得代位向被上訴人全額求償。準此，上訴人所得請求之修理費用金額於八萬
    五千九百二十三元之範圍內，為有理由，應予准許；逾此部分之請求，為無理由
    ，不應准許。
九、又被上訴人固抗辯上訴人代位請求之損害賠償金額應與被上訴人駕駛之ＦＷ─九
    五四八號自用小客車因本件車禍支出之修復費用四萬零四百元相抵銷云云，然查
    被上訴人僅提出該ＦＷ─九五四八號自用小客車修理費用之估價單影本一件，迄
    未舉證證明該自用小客車係屬被上訴人所有，故其主張與上訴人請求之損害賠償
    金額抵銷云云，自屬無據。
十、綜上所述，上訴人本於侵權行為之法律關係，依據保險法第五十三條、民法第一
    百八十四條第一項前段、第一百九十六條之規定，請求被上訴人給付九萬一千九
    百二十六元，及自起訴狀繕本送達（按本件係由上訴人聲請發支付命令，嗣經被
    上訴人於法定期間內合法聲明異議，依民事訴訟法第五百十九條第一項之規定，
    以上訴人支付命令之聲請，視為起訴，故起訴狀繕本送達日即係支付命令及支付
    命令聲請狀繕本送達日八十八年一月十二日）翌日即八十八年一月十三日起至清
    償日止，按週年利率百分之五計算之利息，於八萬五千九百二十三元及自八十八
    年一月十三日起至清償日止之法定遲延利息部分，為有理由，應予准許。逾此部
    分之請求，為無理由，應予駁回。原審就上開應准許部分，為上訴人敗訴之判決
    ，尚有未洽，上訴意旨求予廢棄改判，為有理由，爰由本院予以廢棄改判如主文
    第二項所示。至於上訴人之請求不應准許之部分，原判決為上訴人敗訴之判決，
    經核於法並無不合，上訴意旨求予廢棄改判，為無理由，應駁回其上訴。
十一、因本案論證已臻明確，兩造其餘主張陳述及所提之證據暨攻擊防禦方法，均與
      本案判斷結果無影響，毋庸再予一一審酌，附此敘明。
十二、據上論結，本件上訴為一部由理由，一部無理由，依民事訴訟法第四百三十六
      條之一第三項、第四百五十條、第四百四十九條第一項、第七十九條但書、第
      四百六十三條、第三百八十五條第一項前段，判決如主文。
中      華      民      國    八十九    年      一      月    二十五    日
                                    臺灣板橋地方法院民事第二庭
~B審判長法  官  吳慧娟
~B      法  官  劉以全
~B      法  官  周舒雁
右為正本係照原本作成
不得上訴
中      華      民      國    八十九    年      一      月    三十一    日
~B法院書記官  丘淑慧


司法院資訊處製作；財團法人民間司法改革基金會備份。
